臺灣高等法院民事判決
109年度家上字第124號
上  訴  人  洪錫璁  
            洪錫璿  
共      同
訴訟代理人  劉琦富律師
被 上訴 人  財政部國有財產署北區分署
法定代理人  郭曉蓉  
訴訟代理人  鄭文暐  
            吳嘉榮律師
上列當事人間請求交付遺贈物事件，上訴人對於中華民國109年3
月23日臺灣臺北地方法院108年度家繼訴字第9號判決提起一部上
訴，並為訴之追加，本院於109年12月1日言詞辯論終結，判決如
下：
    主      文
上訴及追加之訴均駁回。
第二審（含追加之訴）訴訟費用由上訴人負擔。
    事實及理由
一、按第二審為訴之變更或追加，非經他造同意，不得為之，但
    請求之基礎事實同一，不在此限，民事訴訟法第446條第1項
    、第255條第1項第2款分別定有明文。查上訴人於原審依民
    國97年9月1日被繼承人洪兆鉞所立代筆遺囑（下稱系爭遺囑
    ），請求被上訴人給付新臺幣（下同）451萬7,953萬元，嗣
    於本院審理中追加依民法第406條規定為請求（見本院卷第3
    2頁），核上訴人所追加之請求權，與原訴均本於洪兆鉞遺
    產歸屬而為主張，其請求基礎事實同一，揆諸上開規定，應
    予准許。
二、上訴人主張：洪兆鉞為伊等叔叔，於97年8月間某日聚餐時
    ，表示死後將其財產均贈與伊等，伊等當場應允後，洪兆鉞
    為求慎重，復於同年9月1日預立系爭遺囑，言明將退休養老
    金於其死後贈與伊等，並由伊等領取電信總局之喪葬補助費
    ，爰依系爭遺囑及追加依死因贈與之法律關係，擇一請求被
    上訴人給付其所管理洪兆鉞所遺款項予伊等，求命為：被上
    訴人應給付上訴人451萬7,953元。（上訴人撤回上訴部分【
    即請求利息部分，見本院卷第187頁】非本院審理範圍，不
    予贅述。）
三、被上訴人則以：系爭遺囑不符代筆遺囑之要件而無效，縱認
    系爭遺囑有效，上訴人受遺贈範圍僅限於洪兆鉞之退休養老
    金，上訴人亦未證明與洪兆鉞間成立死因贈與契約，上訴人
    主張難認有據等語，資為抗辯。
四、原審判決上訴人敗訴，上訴人不服，提起一部上訴，且為訴
    之追加（追加請求權基礎），並聲明：㈠原判決廢棄。㈡被上
    訴人應給付上訴人451萬7,953元。被上訴人則答辯聲明：上
    訴及追加之訴均駁回。
五、兩造不爭執事項（本院卷第336頁）：
　㈠洪兆鉞於104年4月5日死亡，臺灣臺北地方法院（下稱臺北地
    院）以104年度司字第1347號裁定指定被上訴人為洪兆鉞之
    遺產管理人（原審卷一第109頁至第111頁）。被上訴人向臺
    北地院聲請對洪兆鉞之債權人及受遺贈人為公示催告，上訴
    人於107年4月10日以臺北大安郵局第1321號存證信函表示願
    受遺贈（見原審卷一第23頁至第25頁）。
  ㈡洪兆鉞之遺產包含臺灣銀行存款449萬3,904元、郵局存款1萬
    0,745元、花旗銀行存款19元、外幣存款折合新臺幣365萬2,
    821元（見原審卷一第147頁）。其中臺灣銀行信義分行移交
    存款本息451萬7,953元予被上訴人，並於存入中央銀行國庫
    保管後不再計息。另花旗銀行存款部分，上訴人已以繼承人
    身分申請轉帳提領。
  ㈢洪兆鉞之退休金為62萬0,897元（見原審卷一第187頁至第194
    頁）。 
六、上訴人主張洪兆鉞與其等訂立死因贈與契約，洪兆鉞並預立
    系爭遺囑將財產全部遺贈與上訴人，被上訴人應給付其所管
    理洪兆鉞遺產451萬7,953元等語，為被上訴人所否認，並以
    前詞置辯。茲就兩造爭點析述如下：
　㈠按代筆遺囑，由遺囑人指定3人以上之見證人，由遺囑人口述
    遺囑意旨，使見證人中之1人筆記、宣讀、講解，經遺囑人
    認可後，記明年、月、日及代筆人之姓名，由見證人全體及
    遺囑人同行簽名，遺囑人不能簽名者，應按指印代之，為民
    法第1194條所明定。是代筆遺囑，須符合上開法定方式，始
    生遺囑之效力。倘代筆人事先撰擬遺囑內容，僅由見證人唸
    讀、講解，而遺囑人並未在見證人之見證下言語口述遺囑意
    旨者，不能認符合前開代筆遺囑之法定要件。查證人顧和即
    系爭遺囑見證人證述：洪兆鉞生前告訴我不希望跟在大陸的
    弟弟妹妹有牽扯，想先寫遺囑，身後事希望由上訴人處理。
    之後洪兆鉞寫完遺囑（下稱遺囑草稿）有拿給我看，由同事
    廖繡滿打字後，再去舒建中律師事務所簽名、蓋章等語（見
    原審卷一第260頁至第264頁），證人舒建中即系爭遺囑見證
    人證述：洪兆鉞找我作遺囑見證，他帶著打好的系爭遺囑，
    和顧和、廖繡滿一起來事務所，洪兆鉞跟我說他對遺囑內容
    完全瞭解，他請人打好字帶過來，我有問他是否確實將遺產
    贈與給上訴人，他說是等語（見原審卷一第258頁），依上
    開證人之證詞，足認系爭遺囑之作成，並非洪兆鉞在見證人
    之見證下親自口述遺囑意旨，再由他人代筆完成。依前揭說
    明，縱洪兆鉞了解遺囑內容，亦與前開規定代筆遺囑之法定
    方式不合。系爭遺囑既欠缺代筆遺囑之法定要件，自不發生
    遺囑之效力，從而，上訴人主張洪兆鉞以系爭遺囑將其財產
    遺贈予伊等，依系爭遺囑請求被上訴人給付其所管理洪兆鉞
    之遺產451萬7,953元，自屬無據。 
  ㈡按遺囑人依遺囑所為之遺贈，因依一方之意思表示即而成立
    ，為屬無相對人之單獨行為，與死因贈與乃以贈與人之死亡
    而發生效力，並以受贈人於贈與人死亡時仍生存為停止條件
    之贈與，其為贈與之一種，性質上仍屬契約，須有雙方當事
    人意思表示之合致者迥然不同（最高法院95年度台上字第81
    7號判決意旨參照）。上訴人主張與洪兆鉞間就洪兆鉞之全
    部財產成立死因贈與契約，自應就洪兆鉞有對上訴人表示願
    以死亡為原因而為贈與之要約，並經上訴人為允諾接受的意
    思表示等情，負舉證之責。查：
　　⒈上訴人洪錫璿自承：97年8月初洪兆鉞摔跤住院，出院後聚
      餐時，他提及因為這些東西他都帶不走，要將財產都交給
      我們，他沒有特別說明是什麼財產等語（見本院卷第189
      頁至第190頁）。又洪兆鉞之遺產包含臺灣銀行存款449萬
      3,904元、郵局存款1萬745元、花旗銀行存款19元、外幣
      存款折合新臺幣365萬2,821元，為兩造所不爭執（見兩造
      不爭執事項㈡），而證人林麗文即上訴人洪錫璁之配偶證
      述：洪兆鉞是我先生的叔叔，幾乎每週我們都會和他聚餐
      ，97年8月間他因跌倒住院，在出院後聚餐時，洪兆鉞就
      當我婆婆、我先生、我小叔（即上訴人洪錫璿）夫妻及小
      孩面前，指著我先生、小叔說我以後的財產要給你們，我
      先生、小叔有說謝謝「貢」（音同，上訴人對洪兆鉞之稱
      呼），之後洪兆鉞幾乎每次見面都會再提到這件事。後來
      我去查法律相關規定，跟我先生說老人家要將遺產給你們
      ，但你們沒有繼承權，我先生就帶洪兆鉞去立遺囑等語（
      見本院卷第195頁至第196頁）；證人劉淑梅即洪錫璿之配
      偶證述：洪兆鉞於97年間與我們聚餐時有說財產要給上訴
      人，並且說戶頭有錢，也拜託上訴人處理等語（見本院卷
      第197頁至第198頁）。則洪兆鉞既有多筆存款，而斯時其
      僅稱「財產」要贈與上訴人，可見其未特定贈與標的之範
      圍，贈與標的既屬不明，上訴人與洪兆鉞自無從就死因贈
      與契約達成意思表示合致。又系爭遺囑雖不符合代筆遺囑
      之法定要件，惟仍不失為可佐證洪兆鉞真意之依據，而參
      諸系爭遺囑所載洪兆鉞僅將「退休養老金佰餘萬元死後悉
      數贈與錫璁、錫璿兩姪」之意旨（見原審卷一第17頁），
      可見縱洪兆鉞曾有贈予其財物予上訴人之意，亦僅侷限於
      部分財物，與上訴人主張洪兆鉞係將包含金錢在內之所有
      財產均贈與給其等云云（見本院卷第189頁、第193頁）不
      符，益徵上訴人主張其等與洪兆鉞業就洪兆鉞之全部財產
      達成死因贈與之意思表示合致云云，非可採信。至舒建中
      固證述：我有問他所謂退休金百餘萬元是多少錢，他說反
      正我死後，錢都交給上訴人處理等語（見原審卷一第258
      頁），然此與系爭遺囑所載已有不符，況此係洪兆鉞於97
      年9月1日向舒建中所陳，與上訴人主張於97年8月間與洪
      兆鉞就死因贈與達成意思表示合致亦不同，故舒建中此部
      分證述，難為有利上訴人之認定。
　　⒉準此，上訴人所舉上開證據，無足證明上訴人已與洪兆鉞
      達成死因贈與之合意。上訴人依死因贈與法律關係請求被
      上訴人給付451萬7,953元，為無足取。　　　　
七、綜上所述，上訴人依系爭遺囑之法律關係，請求被上訴人給
    付451萬7953元，為無理由，不應准許。原審為上訴人敗訴
    之判決，並無不合，上訴意旨指摘原判決不當，求予廢棄改
    判，為無理由，應予駁回。上訴人另追加死因贈與為同一之
    請求，亦為無理由，其追加之訴亦應駁回。
八、本件事證已臻明確，兩造其餘攻擊防禦方法及所提證據，經
    本院審酌後，認均不足以影響判決之結果，爰不逐一詳予論
    駁，併此敘明。
九、據上論結，本件上訴及追加之訴均為無理由，依家事事件法
    第51條、民事訴訟法第449條第1項、第78條，判決如主文。
中　　華　　民　　國　　109 　年　　12　　月　　22　　日
                    家事法庭
                        審判長法  官 王怡雯
                              法  官 徐淑芬
                              法  官 朱美璘
正本係照原本作成。
如不服本判決，應於收受送達後20日內向本院提出上訴書狀，其
未表明上訴理由者，應於提出上訴後20日內向本院補提理由書狀
（均須按他造當事人之人數附繕本）上訴時應提出委任律師或具
有律師資格之人之委任狀；委任有律師資格者，另應附具律師資
格證書及釋明委任人與受任人有民事訴訟法第466 條之1第1項但
書或第2項（詳附註）所定關係之釋明文書影本。如委任律師提
起上訴者，應一併繳納上訴審裁判費。
中　　華　　民　　國　　109 　年　　12　　月　　23　　日
    　　　　　　　　　　　　　書記官 蔡宜蓁
附註：
民事訴訟法第466條之1（第1項、第2項）：
對於第二審判決上訴，上訴人應委任律師為訴訟代理人。但上訴
人或其法定代理人具有律師資格者，不在此限。
上訴人之配偶、三親等內之血親、二親等內之姻親，或上訴人為
法人、中央或地方機關時，其所屬專任人員具有律師資格並經法
院認為適當者，亦得為第三審訴訟代理人。